臺灣彰化地方法院刑事判決
110年度訴字第612號
公  訴  人  臺灣彰化地方檢察署檢察官
被      告  張哲豪


上列被告因加重詐欺案件，經檢察官提起公訴（109年度偵續字
第48號），本院判決如下：
    主  文
張哲豪犯三人以上共同詐欺取財罪，處有期徒刑壹年陸月。
    犯罪事實
一、張哲豪與黃信福（原名：黃信凱；業經本院以109年度易字
    第845號判決判處1年4月確定）、真實姓名年籍不詳之詐欺
    集團成員（無證據證明該詐欺集團成員有未滿18歲之少年）
    共同意圖為自己不法之所有，基於三人以上共同詐欺取財及
    隱匿詐欺所得之洗錢犯意聯絡，由黃信福提供其申辦之中華
    郵政股份有限公司和美道周郵局（下稱和美道周郵局）帳號
    000-00000000000000號帳戶資訊予該詐欺集團，供作被害人
    匯入詐欺款項之用，並由詐欺集團成員於民國108年12月間
    ，接續向黃涔捷佯稱：涉犯詐欺案件，須匯款以證明其財力
    云云，致黃涔捷陷於錯誤，分別於附表編號1至3所示之匯款
    時間，將附表編號1至3所示金額，匯款至黃信福上開和美道
    周郵局帳戶內，再由張哲豪指示黃信福於附表編號1至3所示
    之提款時間、地點，提領如附表編號1至3所示之金額，黃信
    福提領上開款項後，隨即在彰化縣和美鎮鹿和路、仁和路與
    和靖路交岔口之全家便利商店和美八大店，將提領之款項交
    付予張哲豪收受，張哲豪再轉交予姓名年籍不詳之詐欺集團
    成員，以此迂迴層轉之方式製造金流斷點，而隱匿詐欺犯罪
    所得之去向。
二、案經黃涔捷訴由彰化縣警察局和美分局報告臺灣彰化地方檢
    察署檢察官偵查起訴。
    理  由
一、證據能力部分：
　㈠按被告以外之人於審判外向法官所為之陳述，得為證據，刑
    事訴訟法第159條之1第1項定有明文。參酌其立法理由，被
    告以外之人（含共同被告、共犯、被害人、證人等）因其陳
    述係在法官面前為之，故不問係其他刑事案件之準備程序、
    審判期日或民事事件或其他訴訟程序之陳述，均係在任意陳
    述之信用性已受確定保障之情況下所為，因此該等審判外向
    法官所為之陳述，應得作為證據。至法官於審判外訊問被告
    以外之人之程序，雖未予被告或其辯護人在場行使詰問權之
    機會，若法院已傳喚該陳述人到庭依法具結，使被告或其辯
    護人有行使反對詰問權之機會，該審判外向法官所為之陳述
    ，即得作為認定犯罪事實之判斷依據（最高法院110年度台
    上字第3729號判決意旨參照）。又證人依法應具結而未具結
    者，其證言不得作為證據，同法第158條之3亦有明文，惟此
    所謂「依法應具結而未具結者」，係指法官依同法第175 條
    規定，以證人身分傳喚被告以外之人到庭作證，或雖非以證
    人身分傳喚到庭，而於訊問調查過程中轉換為證人身分為調
    查時而言。蓋此時其等身分為證人，則法官自應依同法第18
    6條有關具結之規定，命該證人供前或供後具結，其陳述始
    符合第158條之3之規定，而有證據能力。若法官非以證人身
    分傳喚其到庭陳述，而係基於調查證據職權之適法行使，以
    犯罪嫌疑人、共同正犯或共同被告等身分傳喚其到庭訊問時
    ，其身分既非證人，即與上揭規定「依法應具結」之要件不
    合，縱未命其具結，亦無違法可言（最高法院100年度台上
    字第5695號判決意旨參照）。查被告張哲豪雖不同意證人黃
    信福之筆錄作為證據使用（見訴字卷第128頁筆錄），惟證
    人黃信福於本院109年度易字第845號詐欺案件準備程序、審
    理時，以被告身分所為之陳述（見易字卷第31至38頁、第86
    至91頁），係於審判外向法官所為之陳述，且本院已依檢察
    官之聲請，以證人身分傳喚黃信福到庭具結作證，使被告有
    行使反對詰問權之機會，依上開說明，證人黃信福於另案準
    備程序、審理時向法官所為之陳述，均有證據能力，自得作
    為本案認定犯罪事實之依據。
　㈡次按被告以外之人於偵查中向檢察官所為之陳述，除顯有不
    可信之情況者外，得為證據，刑事訴訟法第159條之1第2項
    定有明文。證人黃信福於檢察官偵查中具結後所為之陳述（
    偵卷第147至148頁、第150頁、偵續卷第116至117頁），因
    檢察官代表國家偵查、追訴犯罪，原則上均能遵守法律規定
    ，不致違法取供，且審酌證人黃信福於偵查中向檢察官所為
    陳述時之外在環境及過程，並未顯示有受到外力不當干擾或
    違法取供情事，無顯不可信之情況，被告亦未釋明證人黃信
    福於檢察官偵訊時所為之陳述有如何「顯有不可信之情況」
    以供本院得以即時調查，依刑事訴訟法第159條之1第2項規
    定，證人黃信福前揭於偵查中向檢察官所為業已具結之陳述
    ，自得作為證據使用。
　㈢再按被告以外之人於審判外之言詞或書面陳述，除法律有規
    定者外，不得作為證據，刑事訴訟法第159條第1項定有明文
    ，而所謂法律有規定者，包括同法第159條之1至之5所規定
    傳聞證據具有證據能力之例外情形。故如欲採被告以外之人
    於審判外之言詞為證據時，必須符合法律所規定之例外情形
    ，方得認其審判外之陳述有證據能力。本件證人黃信福於警
    詢時所製作之筆錄，係被告以外之人，於審判外之陳述，屬
    傳聞證據，且被告對於上開筆錄表示不同意作為證據使用（
    訴字卷第128頁），依刑事訴訟法第159條第1項規定，不得
    作為本案證明被告有罪之依據。
　㈣其餘本判決所引用被告以外之人於審判外之言詞或書面陳述
    ，而不符合刑事訴訟法第159條之1至第159條之4之規定者，
    檢察官、被告均已明示同意作為證據（訴字卷第127至128頁
    ），本院審酌各該證據製作時之情況，並無違法不當之情事
    ，以之作為證據應屬適當，依刑事訴訟法第159條之5第1項
    之規定，認具有證據能力。
二、訊據被告矢口否認有何詐欺取財犯行，辯稱：我沒有向黃信
    福收這些錢云云。經查：
  ㈠證人即告訴人黃涔捷於108年12月間，有遭詐騙集團詐騙佯稱
    其涉犯詐欺案件，需要匯款以證明其財力，致告訴人陷於錯
    誤，於附表編號1至3所示之匯款時間，匯款如附表編號1至3
    所示金額之款項至黃信福上開和美道周郵局帳戶內，款項匯
    入後，再由黃信福於附表編號1至3所示之提款時間，前往和
    美道周郵局自動櫃員機領出之事實，業據告訴人於警詢及本
    院另案審理時證述明確（偵卷第43至51頁、易字卷第71至74
    頁），並有新竹縣政府警察局新湖分局新豐分駐所受理各類
    案件紀錄表、受理刑事案件報案三聯單、受理詐騙帳戶通報
    警示簡便格式表、內政部警政署反詐騙諮詢專線紀錄表、告
    訴人提供之Whatsapp對話內容、受詐騙資料、轉帳結果之翻
    拍照片、自動櫃員機交易明細、黃信福和美道周郵局帳戶之
    開戶資料、變更資料、交易明細、黃信福提款之監視器畫面
    照片、中華郵政股份有限公司新竹郵局109年11月20日函送
    之告訴人郵政存簿儲金立帳申請書在卷可稽（偵卷第53至73
    頁、第79至92頁、第123至137頁、易字卷第45至47頁），堪
    以認定。
  ㈡被告雖否認有向黃信福收取新臺幣（下同）25萬元款項之情
    事，然證人黃信福已證稱：被告有叫我去領錢，對話紀錄我
    最後有說到當初說這沒有什麼。我傳郵局交易明細給被告，
    是他說錢匯進來，後來帳戶有匯5萬元進來，我拍明細表後
    ，半小時以內錢就進來，我就把錢領出來給被告，我有領到
    20萬元及5萬元，也是領出來給被告。LINE對話紀錄講到之
    前領錢的，就是我之幫被告領錢的事。…108年12月17日23時
    47、48、50分從我郵局帳戶領出1萬元、6萬元、3萬元之後
    ，將款項交給被告，是被告叫我去領的，被告叫我到郵局領
    錢，我就到和美鎮道周郵局用ATM領款，領款之後就在和美
    鎮公所對面的全家便利商店將錢在被告「6162」號小客車上
    交給被告。108年12月18日0時28、29分從我郵局帳戶領取6
    萬、4萬元之後將款項交給被告，就是延續108年12月17日那
    次，因為已經過凌晨12點，被告在車上時跟我說這樣算是隔
    一天，可以再領錢，所以我又到和美道周郵局提款，被告就
    在全家便利商店等我，我領完錢回去被告還在車上，所以我
    就上車將領到的10萬元交給被告。108年12月29日15時47分
    從我郵局帳戶領取5萬元之後，我將款項交給被告，被告要
    我去帳戶看看有沒有錢，我就去和美道周郵局按我的餘額，
    之後將餘額的單子拍給他看。本來裡面還沒有錢進來，被告
    叫我等一下，沒有多久錢就進來了，被告就叫我去領錢。這
    次被告叫我直接到和美道周郵局領5萬元，好像是在和美鎮
    公所對面全家便利商店拿給被告，被告都是開同一部車子，
    我都是上他車子將錢交給他。我跟被告見面不是因為被告要
    還我錢，被告都沒有提到要還錢的事情，約在全家便利商店
    見面就叫我去領錢。…我總共領了25萬元，是被告叫我去領
    的，提款時間是108年12月17日、18日、29日。…是被告叫我
    去領的，我領完後就整數給他，他說要交給上面的，被告知
    道我的帳戶號碼，因為我有拍郵局的簿子給他等語（偵卷第
    148、150頁、偵續卷第116至117頁、易字卷第33頁、第87至
    88頁）；於本案審理時證稱：我於108年12月17、18日提款
    後，都是在和美鎮公所對面那間全家把提領的錢交給被告，
    108年12月29日提款後，錢一樣交給被告，那次他有先打電
    話給我叫我去領，我去領的時候，錢沒有進來，之後我將我
    的戶頭明細拍照傳給被告，那張照片稍微模糊，但我領錢的
    時間，跟我傳照片的時間，前後相差不到半小時，後來確有
    領到5萬元，應該也是在和美鎮公所對面全家便利商店那附
    近交給被告。…我跟被告的對話內容講到我要去做筆錄，指
    的就是我被起訴的詐欺案件，是被告跟我講有人匯款進來，
    他會通知我，我在領錢的途中，全部對話都沒有跟其他人，
    就只有跟被告，指示我去提款的只有被告，沒有其他人，提
    款後交付對象只有被告，都在車上，被告開車在車上等，我
    就交給他等語（訴字卷第158至159頁、第161頁），證人黃
    信福已明確證稱其提領附表編號1至3所示之款項後，都是在
    被告所駕駛、停在和美鎮公所對面的全家便利商店或附近的
    車上交給被告。
  ㈢又被告坦承車牌號碼000-0000號自小客車是其所駕駛使用，
    也承認曾與黃信福在和美鎮公所對面的全家便利商店見面，
    承認有於108年12月17日23時47至50分至翌日即同年12月18
    日0時28、29分許，與黃信福在和美鎮公所對面的全家便利
    商店見面等事實（見偵卷第25頁、偵續卷第118至119頁、易
    字卷第79頁、訴字卷第166至167頁被告筆錄）。而證人黃信
    福是於108年12月17日23時47至50分、同年12月18日0時28至
    29分、同年12月29日15時47分在和美道周郵局的自動櫃員機
    提款，卷附被告當時所駕駛之車牌號碼000-0000號自小客車
    之車行軌跡紀錄顯示，該自小客車於108年12月17日23時54
    分、同年12月18日0時39分、同年12月29日15時57分，均有
    出現在和美鎮鹿和路、和靖、仁和路口處（見偵卷第161、1
    64頁車行紀錄），復對照卷附google地圖（偵卷第175至177
    頁、偵續卷第135至139頁），可知和美鎮公所對面的全家便
    利商店就位於和美鎮鹿和路、和靖路與仁和路之交岔路口處
    ，證人黃信福稱其各次提領款項後，均在和美鎮公所對面的
    全家便利商店，將款項交付予駕駛車牌號碼000-0000號自小
    客車之被告收受，所述核與上開車行紀錄顯示之結果相符，
    應堪採信。況依證人黃信福提供之LINE對話截圖，證人黃信
    福曾於109年2月7日向被告提到：「我明天要去做筆錄」等
    語；於同年2月8日對話內容提到：「之前領錢的哦」、「你
    要來找我說」、「還是怎樣」、「阿你當初不是說這沒什麼
    事，對方把我郵局凍結了又提告」等語（見偵卷第19至21頁
    LINE對話截圖），參酌卷附證人黃信福之臺灣高等法院被告
    前案紀錄表之記載（訴字卷第31至32頁），證人黃信福於10
    9年間，除犯本件對告訴人詐欺一案外，並無涉及其他刑案
    ，且黃信福警詢筆錄製作日期為109年2月10日（見偵卷第9
    頁），與被告上開對話中所稱要去做筆錄的日期相近，對話
    內容又有提到黃信福的郵局帳戶，顯見證人黃信福向被告提
    到要做筆錄一事，應為本件詐欺案件無誤。證人黃信福於接
    獲警方通知作筆錄後，即與被告聯絡而有上開對話內容，益
    徵被告提領附表編號1至3所示贓款之事確實與被告有關，證
    人黃信福指稱係將附表編號1至3提領之款項交付予被告一節
    ，應屬實在。
  ㈣按共同實行犯罪行為之人，在合同意思範圍以內，各自分擔
    犯罪行為之一部，相互利用他人之行為，以達其犯罪之目的
    者，即應對於全部所發生之結果，共同負責，不問犯罪動機
    起於何人，亦不必每一階段犯行，均經參與。而關於犯意聯
    絡，亦不限於事前有所協議，其於行為當時，基於相互之認
    識，以共同犯罪之意思參與者，亦無礙於共同正犯之成立。
    查告訴人證稱：跟我聯繫的嫌疑人有很多人，我記得跟我聯
    繫的嫌疑人名字為「李明」、「趙建國」、「邱學強」、「
    王明」。…我在美國就先被騙，在臺灣才給詐騙集團金額，
    對方是假借我有涉入護照犯罪，需要匯款，用於證明財力、
    取保候審的假釋金、資金回流的資金。對方前前後後換了3
    、4個人，都是男生。匯錢的時候，在臺灣只有一個人跟我
    聯繫，其他人都是在美國的時候跟我聯繫的，我在美國時，
    還有別人跟我聯絡，跟臺灣不一樣的人跟我聯絡，在美國、
    臺灣被騙的理由都一樣，在臺灣騙我的人知道我在美國被騙
    的過程等語（偵卷第49頁、易字卷第71至73頁），告訴人提
    到對其詐騙的人數不只1人，佐以證人黃信福於108年12月17
    日23時47至50分提領附表編號1所示款項後不久，於同年12
    月18日0時16、18分許，黃信福和美道周郵局帳戶又有如附
    表編號2所示之款項匯入，顯見告訴人有遭被告、黃信福以
    外之人行騙而將款項匯入黃信福和美道周郵局帳戶內，加上
    本案負責提領、收取詐騙款項之黃信福、被告，是參與本件
    詐欺的共犯人數已達三人以上甚為明確。又現今詐欺集團詐
    騙被害人乃社會猖獗之犯罪型態之一，而詐騙集團通常分工
    縝密，為達詐欺取財之目的，多區分為實施詐欺之人與提領
    詐欺所得之人，證人黃信福也提到被告說錢是要交給「上面
    」的等語（見易字卷第88頁筆錄），堪認被告取得黃信福提
    領之款項，有再轉交予另一姓名年籍不詳之詐欺集團成員收
    受。又我國金融機構眾多，金錢合法流動管道暢通，支付方
    式便捷，一般人均可於上班時間至金融機構臨櫃辦理提領、
    存入款項或轉帳匯款，亦可利用24小時營業之自動櫃員機或
    網路銀行辦理轉帳匯款，故若為來源正當之款項，實無必要
    大費周章先將款項匯入他人帳戶，再委請該他人提領轉交其
    他人之必要，是若遇刻意將款項匯入他人帳戶，再委託該人
    轉交予其他人之情形，依一般人之社會生活經驗，對於所收
    交傳遞之款項可能係詐欺所得等不法來源應已有所預見。且
    詐欺集團成員利用車手領取被害人遭詐騙之款項，再由其他
    成員收取車手所取得之款項層轉上繳等情，業經報章媒體多
    所披露，並屢經政府及新聞為反詐騙之宣導，是一般具有通
    常智識之人，對於委請他人出面提領、收取款項後，再轉交
    予姓名年籍不詳之他人，應已預見係藉此取得不法犯罪所得
    ，且係藉此迂迴層轉之方式製造金流斷點而隱匿不法所得之
    去向，以逃避追查，被告對於上情自難諉為不知。本件事證
    明確，被告犯行堪以認定，應依法論科。
三、論罪科刑部分：
　㈠按洗錢防制法第15條之特殊洗錢罪，係在無法證明前置犯罪
    之特定不法所得，而未能依洗錢防制法第14條之一般洗錢罪
    論處時，始予適用。倘能證明人頭帳戶內之資金係前置之特
    定犯罪所得，即應逕以一般洗錢罪論處，自無適用特殊洗錢
    罪之餘地。例如詐欺集團向被害人施用詐術後，為隱匿其詐
    欺所得財物之去向，而令被害人將其款項轉入該集團所持有
    、使用之人頭帳戶，並由該集團所屬之車手前往提領詐欺所
    得款項得逞，檢察官如能證明該帳戶內之資金係本案詐欺之
    特定犯罪所得，即已該當於洗錢防制法第14條第1項之一般
    洗錢罪；至若無法將人頭帳戶內可疑資金與本案詐欺犯罪聯
    結，而不該當第2條洗錢行為之要件，當無從依洗錢防制法
    第14條第1項之一般洗錢罪論處，僅能論以洗錢防制法第15
    條第1項之特殊洗錢罪。另過去實務認為，行為人對犯特定
    犯罪所得之財物或利益作直接使用或消費之處分行為，或僅
    將自己犯罪所得財物交予其他共同正犯，祇屬犯罪後處分贓
    物之行為，非本條例所規範之洗錢行為，惟依修正後洗錢防
    制法規定，倘行為人意圖掩飾或隱匿特定犯罪所得來源，而
    將特定犯罪所得直接消費處分，甚或交予其他共同正犯，而
    由共同正犯以虛假交易外觀掩飾不法金流移動，即難認單純
    犯罪後處分贓物之行為，應仍構成洗錢防制法第2條第1或2
    款之洗錢行為（最高法院108年度台上字第1744號、109年度
    台上字第1641號判決意旨參照）。本件被告所屬詐欺集團使
    告訴人黃涔捷將款項匯入該集團所使用之黃信福和美道周郵
    局帳戶，再由黃信福領出交付予被告，被告再轉交予姓名年
    籍不詳之詐欺集團成員，以此迂迴層轉之方式製造金流斷點
    ，使詐欺所得之去向不明，達到隱匿詐欺所得之效果，其犯
    行應成立洗錢防制法第14條第1項之一般洗錢罪。是核被告
    所為，係犯刑法第339條之4第1項第2款之三人以上共同犯詐
    欺取財罪及洗錢防制法第14條第1項之洗錢罪。
　㈡被告就上開犯行，與黃信福及該詐欺集團其他不詳成員，具
    有犯意聯絡及行為分擔，為共同正犯。
  ㈢該詐欺集團成員雖有數次聯繫告訴人對其施用詐術，而使告
    訴人陷於錯誤，於附表編號1至3多次將款項匯入黃信福之和
    美道周郵局帳戶後，再由黃信福分次提領款項之情形，惟該
    詐欺集團成員對告訴人所為詐欺犯行，係於密切接近之時地
    實施，復係侵害同一被害人之財產法益，各行為間之獨立性
    甚為薄弱，依社會通念難以強行分開，於刑法評價上應認係
    數個舉動接續施行之一行為，僅論以一罪。
  ㈣被告係以一行為同時觸犯加重詐欺取財罪及洗錢罪，為想像
    競合犯，應依刑法第55條前段之規定，從一重之三人以上共
    同犯詐欺取財罪處斷。
  ㈤檢察官雖僅就被告三人以上共同詐欺取財之犯行提起公訴，
    然檢察官就犯罪事實一部起訴者，其效力及於全部，本件被
    告所犯一般洗錢罪之犯罪事實，與起訴部分有想像競合犯之
    裁判上一罪關係，已如前述，本院自應併予審理。
  ㈥爰以行為人之責任為基礎，審酌被告明知近年來詐欺案件頻
    傳，詐欺集團橫行，竟加入詐欺集團，與詐欺集團其他成員
    彼此分工合作，共同詐取告訴人之財物，造成告訴人受有財
    產上之損害，及其犯罪之手段、參與情節、被告智識程度為
    高中畢業、在修車廠工作、未婚暨其家庭狀況等一切情狀，
    量處如主文所示之刑。
  ㈦本件依卷內事證，並無證據可認定被告有取得報酬或其他利
    益，故無宣告沒收或追徵犯罪所得之問題，併此敘明。
據上論斷，應依刑事訴訟法第299條第1項前段，洗錢防制法第14
條第1項，刑法第11條、第28條、第339條之4第1項第2款、第55
條，刑法施行法第1條之1第1項，判決如主文。
本案經檢察官陳靚蓉提起公訴，檢察官陳昭蓉、黃建銘到庭執行
職務。
中　　華　　民　　國　　110 　年　　12　　月　　10　　日
                  刑事第七庭  審判長法  官  王義閔
                                    法  官  巫美蕙
                                    法  官  王素珍
以上正本證明與原本無異。
如不服本判決應於收受判決後20日內向本院提出上訴書狀，並應
敘述具體理由。其未敘述上訴理由者，應於上訴期間屆滿後20日
內向本院補提理由書（均須按他造當事人之人數附繕本）「切勿
逕送上級法院」。
告訴人或被害人對於判決如有不服具備理由請求檢察官上訴者，
其上訴期間之計算係以檢察官收受判決正本之日期為準。
中　　華　　民　　國　　110 　年　　12　　月　　10　　日
                                    書記官  楊筱惠
附錄本案論罪科刑法條：
洗錢防制法第14條第1項
有第二條各款所列洗錢行為者，處7年以下有期徒刑，併科新臺
幣5百萬元以下罰金。
刑法第339條之4第1項第2款
犯第339條詐欺罪而有下列情形之一者，處1年以上7年以下有期
徒刑，得併科1百萬元以下罰金：
二、三人以上共同犯之。
附表：
編號 匯款時間 匯款金額 (新臺幣) 提款時間 提款金額 (新臺幣) 提款地點 1 108年12月17日23時17分 50,000元 108年12月17日23時47分 10,000元 和美道周郵局自動櫃員機  108年12月17日23時21分 50,000元 108年12月17日23時48分 60,000元     108年12月17日23時50分 30,000元  2 108年12月18日0時16分 50,000元 108年12月18日0時28分 60,000元 同上  108年12月18日0時18分 50,000元 108年12月18日0時29分 40,000元  3 108年12月29日14時36分 30,000元 108年12月29日15時47分 50,000元 同上  108年12月29日14時59分 19,985元